臺灣彰化地方法院民事判決
109年度訴字第687號
原      告  陳彩秀  

訴訟代理人  蔡珮珮  
原      告  陳慍科  

訴訟代理人  陳冠旭  

被      告  陳彩英  
            陳靜宜  

共      同
訴訟代理人  鄭謙瀚律師
上列當事人間請求返還不當得利事件，本院於民國110年9月15日
言詞辯論終結，判決如下：
    主  文
被告應給付原告及其他公同共有人新台幣貳佰壹拾柒萬玖仟元及
自民國110年9月16日起至清償之日止，按年息百分之五計算之利
息。
原告其餘之訴駁回。
訴訟費用由被告負擔百分之九十八，其餘由原告負擔。
本判決原告勝訴部分，於原告以新台幣柒拾貳萬陸仟叁佰參拾叁
元為被告供擔保後，得假執行。但被告如以新台幣貳佰壹拾柒萬
玖仟元為原告預供擔保後，得免為假執行。
原告其餘假執行之聲請駁回。
    事實及理由
一、按訴狀送達後，原告不得將原訴變更或追加他訴，但擴張或
    減縮應受判決事項之聲明者、該訴訟標的對於數人必須合一
    確定，追加其原非當事人之人為當事人者，不在此限，民事
    訴訟法第255條第1項第3、5款定有明文。查本件訴訟標的對
    於訴外人陳詹撐之繼承人必須合一確定，故原告於109年5月
    14日民事訴之變更暨準備書狀追加繼承人陳慍科為原告。又
    本件原告於起訴時聲明請求被告應給付原告陳彩秀新台幣（
    下同）506,250元，及自起訴狀繕本送達翌日起至清償日止
    ，按年息百分之五計算之利息，嗣經多次變更後，聲明為被
    告應給付2,214,000及自民事綜合辯論意旨狀繕本送達翌日
    起至清償日止，按年息百分之五計算之利息予陳詹撐之全體
    繼承人公同共有，原告所為訴之變更及擴張聲明，與上開規
    定相符，程序上應予准許。
二、原告聲明求為判決被告應給付2,214,000元，及自民事綜合
    辯論意旨狀繕本送達翌日起至清償日止，按年息百分之五計
    算之利息予兩造即陳詹撐之全體繼承人公同共有；併願供擔
    保請准宣告假執行。主張略以：
  ㈠兩造之母陳詹撐於民國106年4月29日發生車禍，被告陳彩英
    回彰化照顧母親，惟原告陳慍科偕同母親前往銀行查詢，竟
    發現母親帳戶内之存款幾乎已被提領殆盡，為免母親之養老
    金遭到被告不當花用，乃為母親向法院聲請監護宣告（106
    年度監宣字第323號），被告當時即陳稱母親之存款係代為
    保管作為母親養老之用。嗣陳詹撐於107年2月7日過世，兩
    造為繼承人且均未拋棄繼承。兩造於107年6月5日訂立遺產
    分割協議書，其中溪洲段溪洲小段611-1地號土地權利範圍1
    /2，由陳靜宜、陳彩秀各取得1/4、溪洲段溪洲小段617-1地
    號土地權利範圍全部，由陳靜宜、陳彩秀各取得1/2；另育
    善段1101、1102、1103、1105地號土地權利範圍均為338/60
    0，由陳慍科取得。申報遺產稅時，因陳詹撐之存款數額尚
    有待確認，乃將陳詹撐過世前兩年之提領金額加總予以申報
    遺產，原告於108年8月間始知母親如附表所示之存款2,214,
    000元遭被告2人盜領花用，因該等款項仍屬為陳詹撐之遺產
    且未經遺囑分配，亦未經遺產分割，自仍為兩造公同共有，
    原告爰依民法第179條不當得利及繼承之法律關係，請求判
    決如聲明所示。
　㈡陳詹撐於彰化縣○○鄉○○○○○○○○號：00000000000000)自104年7
    月1日至107年2月10日之交易明細及提款單（卷151-177頁）
    ，除附表編號1之提領金額外，被告已自承附表其餘款項，
    均由被告陳彩英填提款單提領，又附表編號1之提款單與其
    餘提款單上之字跡極為相似，被告2人既保管陳詹撐之存摺
    與印章，堪信係被告所填載，故附表所示之存款均為被告提
    領。本件既屬「非給付型之不當得利」中之「權益侵害之不
    當得利」，被告2人自應就其提領花用系爭存款之正當性負
    舉證責任，否則即構成不當得利。被告辯稱陳詹撐已於104
    年8月間將系爭農會存款贈與被告2人等語，然陳詹撐不可能
    將日後賴以為生之款項贈與被告2人，交付存摺、印章予他
    人保管之原因多端，斷難以此即認定帳戶所有人有贈與存款
    之意，參諸106年度監宣字第323號監護宣告案件中，被告陳
    稱系爭存款是「代陳詹撐保管，作為陳詹撐養老之用」等語
    ，卻於本件卻改稱系爭存款係陳詹撐所贈與云云，其說詞反
    覆，洵無可採。
  ㈢附表所示之提領金額當中，104年9月、10月分別為117,000元
    、60,000元，105年4月甚至高達470,000元，105年7月亦有2
    50,000元，而105年8月5日、8月8日、8月11日更是在同一天
    分別提領3次，金額分別為150,000元、100,000元、100,000
    元，105年8月23、25日亦合計提領180,000元，105年10月31
    日提領110,000元，106年3月1日及同年5月10日更分別提領2
    00,000元，截至陳詹撐107年2月7日過世時，該帳戶僅餘16,
    873元，然陳詹撐生活開銷至多僅3萬元，絕無可能高達2,21
    4,000元之多，佐以柯惠晨之語音訊息表示：「…那我哥用到
    阿嬤祖產至少有70萬，我也很生氣，靠北，為什麼你們可以
    用，我都用不到，阿你們花的那麼爽，要由我承擔我也覺得
    很不公平啊」、「阿陳靜宜好像也有分刮多少啦」，堪認系
    爭帳戶内之存款確實遭到被告二人盜領及不當花用等語。
三、被告聲明求為判決原告之訴駁回，如受不利判決願供擔保聲
    請宣告免為假執行。答辯略以：
　㈠陳詹撐並非自104年起即患失智症，依診斷證明書所示，陳詹
    撐係於106年5月27日以後才開始有接受失智症之追蹤治療，
    在104年間有處分財產之能力，而被告陳靜宜身為大姊，平
    時與陳詹撐亦保持一定之互動，故陳詹撐於104年8月間贈與
    溪州農會存款予被告2人，並交付存摺、印章，顯然合情合
    理。原告陳慍科於申報陳詹撐之遺產時，將陳詹撐於死亡前
    2年贈與繼承人之財產列入，可知原告當初亦知悉陳詹撐生
    前確實有將農會存款贈與被告。另遺產分割協議書是在107
    年6月5日作成，倘若有原告所述侵占存款的狀況，兩造不可
    能事後作成遺產分割協議書，又遺產分割協議書沒有分配存
    款的遺產，即是因為當時並沒有該筆230萬元存款，所以才
    沒有去做分配。其實原告陳彩秀與被告陳彩英曾於108年年
    底，因處理陳詹撐遺產所衍生土地財產糾紛涉訟，經鈞院以
    108年度訴字第1066號民事判決判命陳彩秀應給付683,333元
    予陳彩英確定在案，倘原告質疑被告2人挪用陳詹撐存款之
    情事，何以遲至前案敗訴判決確定後才提起本件訴訟？甚至
    在前案均未提及陳詹撐有失智之情，顯見原告係因前案敗訴
    後，心有不甘才藉故提起本件訴訟。而原告亦因被告陳靜宜
    在前案擔任證人，故將陳靜宜列為本件被告，本件訴訟動機
    可議且有違常情，其內容更與事實不符。
　㈡附表編號1款項並非被告領取，該次提款之取款憑條不是被告
    2人所寫；附表編號2至38之款項則是被告陳彩英提領。原告
    主張不當得利的要件「無法律上原因」，須由原告負擔舉證
    責任。原告陳慍科與被告陳靜宜、陳彩英及原告陳彩秀等人
    ，並不和睦，根本不可能達成家族會議協議，原告主張103
    年間有家族會議協議云云，顯屬臨訟杜撰之詞。另原告稱「
    被告陳靜宜於陳詹撐於監護宣告案件中，已表示存款是代為
    保管，是給陳詹撐養老用」云云，顯然斷章取意，被告陳靜
    宜當時針對法官詢問關於監護人及會同開具財產清冊之人選
    有何意見時，答稱：「我父親在世時有說『錢是留給我們』照
    顧母親使用。陳彩英照顧母親八年，母親很聽陳彩英的話。
    存款是花在醫藥費、奶粉。」等語，然單憑這段文字也無法
    推知其法律關係究竟是贈與，抑或為保管，被告陳靜宜前揭
    陳述既有多種解讀之空間，顯然無從僅以被告陳靜宜片段陳
    述，即認原告對所稱「保管」一事已盡舉證之責，被告身為
    陳詹撐之女，將其受贈款項之一部，支付陳詹撐之日常生活
    開銷，合於情理。
　㈢被告否認柯惠晨錄音及對話記錄之內容，該錄音內容並無前
    後連續之對話，其可信性已非無疑，且由柯惠晨之對話記錄
    可知，柯惠晨僅單純順應原告陳慍科之子陳述之內容，表達
    個人意見而已，事實上柯惠晨根本不清楚、也未曾處理長輩
    間之財產處分事務，更未曾向被告陳彩英詢問過具體內容，
    該對話紀錄實屬柯惠晨主觀臆測之詞，無從遽認原告之主張
    為真。另陳詹撐因年紀大且不會手語，與原告陳彩秀之互動
    本來就不多，再加上原告陳彩秀生活重心也放在飼養貓咪，
    因而較少獲得父母之關愛，故其曾於108年4月6日向被告陳
    彩英抱怨「因此爸爸疼大姊母上，她得到爸爸那麼多錢，媽
    媽也疼你，也得到媽媽那麼多錢，我什麼都沒有一毛錢…」
    等語，足見原告陳彩秀早已知悉陳詹撐曾處分財產予被告。
    而原告陳慍科長期對陳詹撐漠不關心，甚至有打罵情事，在
    107年2月左右，陳詹撐因情緒低落而不願進食，原告陳慍科
    尋求被告陳彩英將陳詹撐接回家照顧，後來陳詹撐更表示原
    告陳慍科會踹他、罵他，所以原告聲稱照護陳詹撐之全部開
    銷，均由原告陳慍科負擔云云，言過其實等語。
四、兩造不爭執事項：
　㈠陳詹撐於107年2月7日過世，繼承人為長男陳慍科、長女陳靜
    宜、次女陳彩英、三女陳彩秀，均未拋棄繼承。
  ㈡陳詹撐於106年10月13日至台灣彰化地方法院所屬民間公證人
    郭俊麟事務所，作成遺囑公證書，將坐落彰化縣○○鄉○○段○○
    ○段00000地號土地權利範圍1/2，同小段617-1地號土地權利
    範圍全部，由陳靜宜、陳彩英、陳彩秀3人平均取得（卷105
    -111頁）。
  ㈢陳慍科、陳靜宜、陳彩英、陳彩秀，於107年6月5日訂立遺產
    分割協議書（卷113頁），分割內容為：
    ⑴溪州段溪州小段611-1地號土地權利範圍1/2，由陳靜宜、
      陳彩秀各取得1/4。
    ⑵溪州段溪州小段617-1地號土地權利範圍全部，由陳靜宜陳
      彩秀各取得1/2。
    ⑶育善段1101地號土地權利範圍338/600，由陳慍科取得。
    ⑷育善段1102地號土地權利範圍338/600，由陳慍科取得。
    ⑸育善段1103地號土地權利範圍338/600，由陳慍科取得。
    ⑹育善段1105地號土地權利範圍338/600，由陳慍科取得。
  ㈣陳詹撐之溪州農會帳戶（帳號:00000000000000）存摺及印章
    ，均交由被告陳彩英、陳靜宜占有。
　㈤附表（卷307頁）編號2至38之取款憑條（卷159-177頁），均
    為被告陳彩英所填寫並蓋用陳詹撐之印章後，持以領款。
五、得心證之理由：
　㈠查兩造為訴外人陳詹撐之子女，陳詹撐之溪州農會帳戶（帳
    號:00000000000000，下稱系爭帳戶）存摺及印章，均交由
    被告陳彩英、陳靜宜占有，陳詹撐於107年2月7日過世後，
    兩造為陳詹撐之繼承人均未拋棄繼承等情，為兩造所不爭執
    ，且有陳詹撐個人基本資料、兩造之戶籍謄本等附於本院10
    6年度監宣字第323號卷內可憑，應堪信為真實。
　㈡原告主張被告2人保管陳詹撐系爭帳戶之存摺與印章，竟盜領
    花用附表所示之款項，此應為陳詹撐之遺產，被告已構成不
    當得利，應返還附表所示款項予陳詹稱之全體繼承人等語，
    則為被告所爭執，答辯稱並未領取附表編號1之款項，陳詹
    撐於104年8月間將系爭帳戶款項贈與被告2人，並交付存摺
    、印章等語。經查:
　　⑴被告自承陳詹撐於104年8月間將系爭帳戶之存摺及印章交
      付被告2人，附表編號2至38領取款項之之取款憑條，均為
      被告陳彩英所填寫並蓋用陳詹撐之印章後，持以領款一節
      ，有彰化縣溪州鄉農會函附之存款歷史交易明細查詢及取
      款憑條可證，堪認附表編號2至38之款項合計2,179,000元
      均為被告陳彩英領取。
　　⑵另附表編號1之款項，依取款憑條（卷159頁）所示提款時
      間為104年7月9日，既無法證明當時系爭帳戶之存摺及印
      章已為被告占有持用，且該取款憑條之字跡，亦無證據足
      以證明與附表編號2至38領取款項之之取款憑條（卷159-1
      77頁）字跡相符，附表編號1之款項，尚難遽認係被告所
      領取。故原告主張附表編號1之款項為被告所領取等語，
      尚非可採。
　　⑶按不當得利依其類型可區分為「給付型之不當得利」與「
      非給付型不當得利」，前者係基於受損人之給付而發生之
      不當得利，後者乃由於給付以外之行為或法律規定或事件
      所成立之不當得利。在「給付型之不當得利」應由主張不
      當得利返還請求權人（受損人），就不當得利成立要件中
      之「無法律上之原因」負舉證責任；而在「非給付型之不
      當得利」中之「權益侵害之不當得利」，由於受益人之受
      益非由於受損人之給付行為而來，而係因受益人之侵害事
      實而受有利益，因此祇要受益人有侵害事實存在，該侵害
      行為即為「無法律上之原因」，受損人自不必再就不當得
      利之「無法律上之原因」負舉證責任，如受益人主張其有
      受益之「法律上之原因」，即應由其就此有利之事實負舉
      證責任。又「非給付型之不當得利」中之「權益侵害之不
      當得利」，凡因侵害取得本應歸屬於他人權益內容而受利
      益，致他人受損害，欠缺正當性，亦即以侵害行為取得應
      歸屬他人權益內容之利益，而從法秩權益歸屬之價值判斷
      上不具保有利益之正當性者，即應構成「無法律上之原因
      」而成立不當得利（最高法院100年度台上字第899號民事
      判決可資參照）。附表編號2至38之系爭2,179,000元均為
      被告陳彩英所領取，已如前述，且被告均答辯稱陳詹撐將
      該等款項贈與被告2人等語，則被告應舉證證明保有系爭2
      ,179,000元利益之正當性。經查，訴外人陳詹撐就系爭帳
      戶之存摺、印章，雖自104年8月為被告持有，然持有之原
      因甚多，無法僅憑持有存摺及印章之事實，即遽認陳詹撐
      已將系爭帳戶之存款贈與被告。又查，系爭帳戶內之款項
      ，前經財政部中區國稅局遺產稅免稅證明書核定遺產為23
      0萬元，有該遺產稅免稅證明書在卷可憑，則被告自系爭
      帳戶領取系爭2,179,000元，即為陳詹撐財產之一部，應
      可認定。故被告答辯稱原告當初亦知悉陳詹撐生前將系爭
      帳戶存款贈與被告等語，仍屬乏據，未能採信。
　　⑷綜上，被告既未能舉證證明其具有保有系爭2,179,000元
　　　利益之正當性，依上開說明，自應成立不當得利。
　㈢本件被告受有系爭2,179,000元不當得利時，陳詹撐尚未死亡
    ，故對於被告有不當得利返還請求權者，乃為陳詹撐。而詹
    撐於107年2月7日死亡，該不當得利返還請求權即屬遺產，
    為其繼承人即兩造公同共有，又兩造在107年6月5日訂立遺
    產分割協議書時，既未將請求返還上開款項之不當得利返還
    請求權予以分割，自仍為兩造公同共有。公同共有債權人起
    訴請求債務人履行債務，係公同共有債權之權利行使，應依
    民法第831條準用第828條第3項規定，須得其他公同共有人
    之同意，或由公同共有人全體為原告，但事實上無法得全體
    公同共有人同意時（如他公同共有人所在不明，或為對造當
    事人），為公同共有人全體之利益計，得僅由事實上無法得
    其同意之公同共有人以外之其他公同共有人起訴（最高法院
    95年度台上字第1834號民事判決可參）。本件兩造利害關係
    相反，原告提起本件訴訟自無可能得到被告同意，依上開說
    明，原告行使不當得利返還請求權，請求被告給付陳詹撐全
    體繼承人公同共有之2,179,000元，已合於上開規定，應予
    准許。
　㈣按給付無確定期限者，債務人於債權人得請求給付時，經其
    催告而未為給付，自受催告時起，負遲延責任；其經債權人
    起訴而送達訴狀，或依督促程序送達支付命令，或為其他相
    類之行為者，與催告有同一之效力，民法第229條第2項定有
    明文。又遲延之債務，以支付金錢為標的者，債權人得請求
    依法定利率計算之遲延利息。但約定利率較高者，仍從其約
    定利率；應付利息之債務，其利率未經約定，亦無法律可據
    者，週年利率為百分之五，民法第233條第1項、第203條亦
    分別定有明文。經查，原告請求被告給付之不當得利，屬無
    確定期限之給付，而原告請求自民事綜合辯論意旨狀繕本送
    達翌日至清償之日止，按週年利率5%計算之利息，雖未提出
    該書狀繕本送達日期之證明文件，惟被告於110年9月15日言
    詞辯論期日當庭表示已收到上開書狀等語，是應認原告上開
    請求，被告所收受書狀繕本於110年9月15日獲得補正，被告
    所應給付自民事綜合辯論意旨狀繕本送達翌日起算之法定遲
    延利息，應自110年9月16日起算。
　㈤從而，原告依不當得利法律關係，請求被告給付原告及其他
    公同共有人2,179,000元及自110年9月16日起至清償之日止
    ，按年息百分之五計算之利息，為有理由，應予准許。逾此
    部分之請求，則屬無據，應予駁回。
　㈥原告勝訴部分，兩造各陳明願供擔保聲請宣告假執行，或免
    為假執行，核與民事訴訟法第390條第2項、第392條第2項規
    定並無不合，爰酌定相當擔保金額准許之。至原告敗訴部分
    ，其假執行之聲請，已失所依據，應予駁回。
  ㈦本件事證已明，兩造其餘主張陳述及所提之證據，經審酌後
    認為對於判決結果不生影響，就不再逐一論述，附此敘明。
六、訴訟費用負擔之依據：民事訴訟法第79條、第85條第1項前
    段。
中　　華　　民　　國　　110 　年　　10　　月　　6 　　日
                  民事第二庭    法　官　陳弘仁
以上正本係照原本作成。
如對判決上訴，應於判決送達後20日內向本院提出上訴狀。如委
任律師提起上訴者，應一併繳納上訴審裁判費。
中　　華　　民　　國　　110 　年　　10　　月　　6 　　日
                                書記官　葉春涼
附表